臺灣高等法院臺南分院民事判決　96年度上字第34號
上　訴　人
即被上訴人　甲○○
被 上訴 人
即 上訴 人　乙○○
訴訟代理人　賴鴻鳴律師
　　　　　　黃俊達律師
　　　　　　莊信泰律師
上列當事人間因請求侵權行為損害賠償事件，兩造對於中華民國
九十五年十二月八日臺灣台南地方法院第一審判決（九十五年度
訴字第一四四七號）提起上訴，本院於九十六年四月二十四日言
詞辯論終結，判決如下：
    主  文
兩造上訴均駁回。
第二審訴訟費用由兩造各自負擔。
    事實及理由
一、上訴人即被上訴人甲○○：
  (一)於原審起訴時主張：
  1.上訴人即被告乙○○係致遠管理學院財務金融系（以下簡稱
    財金系）之系主任，上訴人即原告甲○○則係同系之專任教
    師，上訴人即被告乙○○因接獲同學及家長之反應，對於上
    訴人即原告甲○○之教學及評分有所不滿，竟分別基於公然
    侮辱，以及意圖散布於眾而以文字指摘並傳述足以毀損他人
    名譽之事之概括犯意，自民國九十四年六月十八日晚上十時
    五十九分許至同年七月五日晚上十時四十分許，連續在不特
    定人得以見聞之致遠管理學院網站留言板（網址：http://g
    b7.hiweb.com/afgb.php?A= a46-f1 23456）上，連續刊登
    「張FUCK老女人」、「好陰險狠毒的心喔！！！爛貨一個‥
    ‥不配為人師表．‥‥貝戈戈」、「甲○○老師不就是黑心
    老師」、「懲罰牠的惡行！！！‥‥牠的聯絡電話是（０七
    ）0000000，0000000000，也順便打電話
    向牠問候吧」、「殺煮煎發神經的瘋狗母」等足以貶損甲○
    ○個人社會評價內容之文字而侮辱之；或連續刊登「張FUCK
    **老輸到底是收了這位高姓學生的家長多少好處？？？」、
    「請問張FUCK**老輸為什麼要編謊言污衊主任？？到底牠有
    啥目的？？是要製造財金系的動盪與混亂嗎？？」、「藉著
    女老師擅自直接更改成績而及格的喲」、「女老師就是張鏽
    華哩‥‥唯恐大家不知道她可以隨便改成績似的，一點作老
    師的格調，品格都沒有‥‥低級」、「甲○○老屍可能覺得
    她自己比較適合當系主任吧‥‥還是她想當系主任想到快發
    瘋了？已按耐不住囉」、「我看甲○○可說是〈一顆老鼠屎
    . 壞了一鍋粥〉」等足以毀損甲○○個人名譽之具體事實之
    內容。經上訴人即原告甲○○提出妨害名譽刑事告訴後，臺
    灣臺南地方法院檢察署檢察官九十四年度偵字第一二八０二
    號起訴書提起公訴，業經原審法院刑事庭九十四年度易字第
    一一二九號刑事判決，判處上訴人即被告乙○○連續公然侮
    辱人處拘役貳拾日，如易科罰金以銀元參佰元即新臺幣玖佰
    元折算壹日；又意圖散布於眾，散布文字指摘足以毀損他人
    名譽之事，處拘役參拾日，如易科罰金以銀元參佰元即新臺
    幣玖佰元折算壹日。應執行拘役肆拾日，如易科罰金以銀元
    參佰元即新臺幣玖佰元折算壹日（嗣經本院刑事庭以九十五
    年度上易字第六二九號判決判處加重毀謗罪確定，而處拘役
    四十日，如易科罰金以銀元參佰元即新臺幣玖佰元折算壹日
    ）。
  2.按不法侵害他人之名譽者，被害人雖非財產上之損害，亦得
    請求賠償相當之金額，並得請求回復名譽之適當處分，民法
    第一百九十五條第一項定有明文。上訴人即被告乙○○基於
    公然侮辱，以及意圖散布於眾而以文字指摘並傳述足以毀損
    上訴人即原告甲○○名譽之事之概括犯意，於網路上連續刊
    登上開足以妨害上訴人即原告甲○○名譽之不實內容，顯已
    侵害上訴人即原告甲○○。又上訴人即原告甲○○之學歷為
    私立東海大學企業管理學系碩士班畢業，現就讀國立中山大
    學企業管理學系博士班，而上訴人即原告甲○○九十三年度
    所得額為新台幣八十七萬六千七百零四元，九十四年度所得
    額為七十一萬五千四百二十四元，名下有房屋二棟及土地一
    筆，具有教育部審定合格之講師證書資格。據上，爰請求精
    神賠償新臺幣一百二十萬元，並請求回復名譽之適當處分，
    即請求上訴人即被告乙○○應於中國時報、聯合報、中華日
    報任何一版，以黑色、標題三號字、內文五號字刊登如原判
    決附件所示「回復名譽啟事」一日。
  (二)對上訴人即被告乙○○所為抗辯之陳述：
  1.上訴人即被告乙○○固否認有侵權行為云云，惟上訴人即被
    告乙○○連續公然侮辱上訴人即原告甲○○，及意圖散布於
    眾，散布文字指摘足以毀損他人名譽之犯罪事實，業經原審
    法院刑事庭以九十四年度易字第一一二九號判決有罪在案，
    上訴人即原告甲○○僅援引刑事判決之認定，況上訴人即被
    告乙○○前開辯詞，已為刑事判決所不採取，於本案猶執陳
    詞，飾圖卸責，殊不足取。
  2.上訴人即被告乙○○辯稱上訴人甲○○請求精神賠償一百二
    十萬元過高云云，惟觀諸上訴人即被告乙○○散布之內容，
    用詞之低俗、粗鄙，實無以復加，尤其上訴人即被告乙○○
    身為大專院校之系主任，對於同系任教之女老師，故意使用
    「牠」、「瘋狗母」等比喻禽獸之字眼，污辱上訴人即原告
    甲○○，竟仍辯稱言論自由，殊不可原諒。尤其，上訴人即
    被告乙○○公佈上訴人即原告甲○○之私人電話號碼，更造
    成上訴人即原告甲○○精神上恐懼萬分，因此所受精神痛苦
    ，又豈是新台幣一百二十萬元足以彌補？上訴人即被告乙○
    ○上揭所辯，益見其毫無悔意可言。再者，上訴人即被告乙
    ○○雖於學校網路散布，惟此一妨害上訴人即原告甲○○名
    譽之事實既經公開散布，自不限於僅在學校網路之流傳，故
    有在平面媒體刊登道歉啟事之必要。此外，相對於上訴人即
    被告乙○○於另案對上訴人即原告甲○○提出刑事妨害名譽
    告訴案件（即原審法院刑事庭九十五年度易字第四六五號刑
    事案件），上訴人即被告乙○○提起刑事附帶民事訴訟，請
    求上訴人即原告甲○○應賠償上訴人乙○○新台幣二百五十
    萬元，及在蘋果日報、自由時報、中國時報、聯合報四家報
    紙刊登回復名譽啟事一日等情，可知上訴人即原告甲○○本
    件訴訟請求金額並未過高，亦無違反比例原則。
  (三)嗣於本院主張：
  1.上訴人即原告甲○○於九十四年七月間向警方舉發上訴人即
    被告乙○○犯行時，僅自學校網路留言板擷取三十篇留言，
    經追查IP位置後，顯示該留言均係上訴人即被告乙○○匿名
    所為，且經上訴人即被告乙○○蓋章確認。然上開網站實際
    留言數量多達一百五十篇，大部分均與上訴人即被告乙○○
    IP位置吻合，其自同年六月七日即開始匿名散布具攻擊性之
    留言，直至上訴人即原告甲○○於同年七月十一日向警方舉
    發後，上訴人即被告乙○○始終止其犯行，則其辯稱犯罪行
    為時間不長、留言篇數不多等語，自非可採。
  2.上訴人即被告乙○○多次於網路上匿名假扮學生身分，散布
    不實言論指稱上訴人即原告甲○○「收家長錢」，造成學生
    對上訴人即原告甲○○所為評分結果不信任，且上訴人即被
    告乙○○多達上百篇留言均指明「甲○○」，卻以其中一篇
    未明指上訴人即原告甲○○姓名之留言，辯稱係文字繕打錯
    誤，實為避重就輕卸責之詞。上訴人即被告乙○○復向法官
    表示其努力與上訴人即原告甲○○達成和解，然其從未向上
    訴人即原告甲○○提出和解條件，反而向上訴人即原告甲○
    ○指導教授施壓，並對上訴人即原告甲○○提出妨害名譽之
    訴，上訴人即原告甲○○自無法相信其有和解誠意。又上訴
    人即被告乙○○刊登不實言論於學校網站，本可供任何不特
    定人瀏覽，顯有散布於眾之意圖，且上訴人即被告乙○○前
    開誹謗犯行，造成上訴人即原告甲○○遭學校系教評會決議
    不予續聘，後上訴人即原告甲○○於九十四年九月辭職，學
    校亦未給予離職證明，致上訴人即原告甲○○無法謀求新職
    ，至今未有工作，所受損害非輕。至上訴人即被告乙○○以
    負債四百萬元及目前無工作等語置辯，與本案並不相關，殊
    不足採云云。並聲明：
    (1)原判決關於上訴人甲○○敗訴部分廢棄。(2)上開廢棄部分
      ，上訴人乙○○應再給付上訴人甲○○新台幣六十九萬四
      千元，及自民國九十五年一月十日起至清償日止，按週年
      利率百分之五計算之利息。
    (3)上訴人乙○○應再於聯合報任何一版，以黑色、標題三號
      字，內文五號字刊登如附件所示「回復名譽啟事」一日。
    (4)第一、二審訴訟費用由上訴人乙○○負擔。
二、被上訴人即上訴人乙○○則以下列事項資為抗辯：
  (一)關於是否成立侵權行為部分：
  1.按「言論自由為人民之基本權利，有個人實現自我、促進民
    主政治、實現多元意見等多重功能，維護言論自由即所以促
    進民主多元社會之正常發展，與個人名譽之可能損失，兩相
    權衡，顯然有較高之價值，國家應給予最大限度之保障。是
    行為人以善意發表言論，對於可受公評之事而為適當之評論
    ，或行為人雖不能證明言論內容為真實，但所言為真實之舉
    證責任應有相當程度之減輕（證明強度不必至於客觀之真實
    ），且不得完全加諸於行為人。倘依行為人所提證據資料，
    可認有相當理由確信其為真實，或對行為人乃出於明知不實
    故意捏造或因重大過失、輕率、疏忽而不知其真偽等不利之
    情節未善盡舉證責任者，均不得謂行為人為未盡注意義務而
    有過失。縱事後證明其言論內容與事實不符，亦不能令負侵
    權行為之損害賠償責任，庶幾與「真實惡意」（actualmali
    ce）原則所揭櫫之旨趣無悖」，有最高法院九十三年度台上
    字第一九七九號判決可稽。
  2.上訴人即被告乙○○登載於財金系專用之網站留言板之下列
    文字是否符合「真實惡意」原則分述如次：
    (1)「張FUCK老女人」、「好陰險狠毒的心喔！！！爛貨一個
      ．．不配為人師表‥‥貝戈戈」、「懲罰牠的惡行！！！
      ‥‥牠的聯絡電話是（０七）0000000，0000
      000000，也順便打電話向牠問候吧」部分，並未指
      出具體之對象及特定姓名，應無侵權行為之對象。
    (2)「殺煮煎發神經的瘋狗母」：僅指發表文章人即上訴人乙
      ○○之署名，是指上訴人即被告乙○○本人，而非其他人
      ，故此一部份之登載文字，與侵權行為之構成要件應有未
      合。
    (3)關於「張FUCK**老輸到底是收了這位高姓學生的家長多少
      好處？」、「藉著女老師擅自直接更改成績而及格」及「
      ‥‥唯恐大家不知道他可以隨便更改成績似的‥‥」部分
      ，應屬可受公評之事而為適當之評論，分述如次：
      致遠管理學院財務金融學系「國際金融市場」一科為上
        訴人甲○○授課，依據該系於九十四年五月二十四日列
        印之九十四年第二學期成績遞送單，高嘉宏、陳文婷、
        陳忞君、陳碧蓮及鐘怡君等五名學生均為五十分之不及
        格成績，但於同年六月六日之「教師更正／補送學生學
        期總成績請核單」上，上開五名學生之成績均更改為及
        格之六十分，其更正或補送原因欄僅記載「經補救後通
        過」，然補救之原因不明。
      證人劉孟達於九十五年四月十七日（原審）審判筆錄第
        六頁曾證稱：「‥‥所以他有去找張老師，張老師後來
        有說要讓他過，但是系主任不同意，後來高同學有找民
        代找張老師談，本來沒有過就讓他及格。這些事情都是
        高嘉宏跟我說的，不是張老師自己說的」等語，足見本
        件可能有民代介入關說成績之情事。而上訴人甲○○亦
        坦承更改成績，此觀上訴人即原告甲○○於同日之刑事
        庭審判筆錄第十八頁所載：「因為他父親來找我，說他
        這四年的學費是由國防部支付的，如果他無法如期畢業
        ，就必須賠償學費，因此我就幫他更改成績‥‥」可明
        。
      又曹錦豪亦修習財金融系二Ａ財管課程，該生並未參加
        期中考，僅參加期末考，其期末考該科成績為七十一分
        ，依據九十三年度第二學期第二次系教評會會議記錄第
        一頁，上訴人即原告甲○○於老師之說明略以：該員雖
        無平時成績，未參加期中考，但直接把期中考和期末考
        的計分比重相加為百分之八十，使曹錦豪之期末考成績
        七十一分乘以百分之八十，得其學期成績為五十六分，
        再直接加分至六十分。由其記載足以證明上訴人對於學
        期成績之計算係恣意為之。
      綜上所陳，除高嘉宏外，陳文婷、陳忞君、陳碧蓮及鐘
        怡君等四名學生，成績均由不及格更改為及格，然渠等
        並未透過公開公正之補考等合法方式獲取及格成績，家
        長向老師說項可能為老師更改成績之原因，但如此不免
        有失考試之公平性，故前揭內容雖係被上訴人所登載並
        散布，惟登載內容所指摘者，乃關於教育行政之公共事
        務及教育人員之操守，非與私德有關，所指摘者倘係真
        實或有正當理由可信為真實，並在監督教育人員之合理
        範圍內，即得免責。上訴人即被告乙○○所為評論應符
        合刑法第三百十一條第三款「對於可受公評之事，而為
        適當之評論」，依據前揭最高法院判決意旨所示，應不
        負侵權行為責任。
    (4)關於「請問張FUCK**老輸為什麼要編謊言污衊主任？？到
      底牠有啥目的？？是要製造財金系的動盪與混亂嗎？？」
      及「甲○○老屍可能覺得她自己比較適合當系主任吧‥‥
      還是她想當系主任」部分：
      證人劉孟達曾於九十五年四月十七日（原審）審判時供
        稱，曾親耳聽聞張老師上課的內容有說到現任系主任會
        當上系主任還不是因為家裡有幾個臭錢，主任都會在深
        夜恐嚇我等語，且其所投書之內容曾記載「Ｂ該名老師
        公然在教學時與學生講‥‥事後引起許多系上的流言，
        例如：甲○○想接手財務金融系系主任一職‥‥」云云
        ；另證人蔡宇文亦於同日審判時證稱：「‥‥第二點的
        Ａ、Ｂ、Ｃ也是我親身經歷‥‥」等語，由其所附之投
        訴內容第二點之Ａ記載「一直跟學生說是主任在班上有
        安插學生當抓耙仔，監視老師教學的一舉一動，並說是
        主任是故意找她麻煩」云云，均足以證明上訴人甲○○
        確曾於上課時編織被上訴人曾對其恐嚇等不實之誹謗陳
        述，且引起該系張老師想接手該系系主任之傳言，則上
        訴人乙○○上揭言論所陳，應與事實相符且亦屬對於可
        受公評之事而為適當之評論。
      又致遠管理學院九十五年四月十一日函文所附資料，關
        於財金系九十三年度第二學期第二次系教評會九十四年
        七月七日之詳細會議記錄第四頁「a.張老師更改財四Ｂ
        高嘉宏同學之國際金融市場該科分數使其及格一事‥‥
        流言四起，致使學生也質疑系上老師的評分標準及評分
        的公平性」及「b.學生指證歷歷有關張老師於課堂中數
        次公開批評學校及系主任‥‥」之記載均可證明上訴人
        即原告甲○○有編謊言污衊上訴人即被告乙○○等事實
        。再上訴人即原告甲○○妨害上訴人即被告乙○○名譽
        部分，業經台灣台南地方法院檢察署九十五偵字第一三
        八九號起訴（嗣經原審法院以九十五年度易字第四六五
        號判決判處連續誹謗罪，處拘役貳拾日，如易科罰金，
        以新臺幣玖佰元即銀元佰元折算壹日），益見上訴人
        即被告乙○○前揭登載與事實相符，依據前揭最高法院
        判決意旨所示，應不負侵權行為責任。
    (5)關於「我看甲○○‥‥壞了一鍋粥」部分：此部分內容並
      未具體指摘某一特定事實，應與侵權行為之構成要件不相
      符。
  (二)如認為上訴人即被告乙○○成立侵權行為，上訴人即原告甲
    ○○請求一百二十萬元亦屬過高，且將附件文字登報部分已
    逾回復名譽之必要範圍：
  1.按名譽被侵害者，依民法第一百九十五條第一項後段之規定
    ，固得請求回復名譽之適當處分，惟所謂適當之處分，係指
    該處分在客觀上足以回復被害人之名譽且屬必要者而言，亦
    即名譽受損害與回復名譽之處分間須符合比例原則。本件上
    訴人乙○○固有上網登載前揭文字，惟所登載之網頁流量並
    不高且上訴人即被告乙○○登載後不久即遭學校管理者將此
    一討論內容移除，對上訴人即原告甲○○所造成之影響應屬
    輕微，而上訴人即被告乙○○之刑事判決業經宣判，並刊登
    於瀏覽度極高之司法院對外網站內，任何人皆可上網查詢，
    已生公示效力，堪認上訴人即原告甲○○受損之名譽，由上
    開刑事判決之刊載已得回復，上訴人即原告甲○○請求將附
    件之文字刊登於報紙，顯屬無必要。
  2.又上訴人即被告乙○○係於致遠管理學院網頁內之財金系專
    用網站上留言，縱認有回復名譽之必要，其回復名譽之方式
    亦僅以於該系專用網頁留言板上為之即足，倘將載有如附件
    之文字刊載於報紙上，任何閱覽該報紙之人均得知悉上開事
    實，即形同昭告全台民眾週知，反使不相干之他人知悉兩造
    糾紛，非但手段與目的不相當，且亦非全然有益於上訴人即
    原告甲○○名譽之回復。
  (三)上訴人即被告乙○○之學歷為國立台灣大學農業經濟研究所
    博士班畢業，本任職致遠管理學院財金系系主任一職，因本
    案發生後自行辭去系主任，但仍任該系助理教授一職，每月
    薪資約新台幣七萬元。九十三年度所得額為新台幣一百八十
    一萬六千一百八十九元，九十四年度所得額為新台幣一百零
    四萬六千三百三十四元，名下有房屋一棟及土地七筆。又上
    訴人乙○○之負債情形為：
    (1)台東區中小企業銀行尚有新台幣七十八萬四千三百九十元
      貸款，(2)台灣新光商業銀行尚有新台幣四十二萬九千五百
      二十五元貸款，(3)新竹國際商業銀行尚有新台幣三十五萬
      七千七百零三元貸款，(4)台灣中小企業銀行尚有新台幣三
      十八萬六千六百三十八元貸款，(5)華南商業銀行尚有新台
      幣五十三萬六千七百六十二元貸款，(6)復華銀行尚有新台
      幣一百四十七萬五千二百三十九元貸款，(7)台灣土地銀行
      尚有新台幣三十一萬一千六百六十元貸款，(8)新光人壽之
      貸款則為新台幣五十七萬五千八百九十三元，上訴人即被
      告乙○○總計共負債新台幣四百八十五萬七千八百十元。
      綜上，上訴人即原告甲○○既未能證明上訴人乙○○有將
      附件之文字登報週知始能回復其受損名譽之必要，則其請
      求上訴人即被告乙○○將附件之文字登報，顯已逾回復名
      譽之必要性，有違比例原則，自非正當云云。
  (四)嗣於本院主張：上訴人即被告乙○○前揭言論固有不當，惟
    並非均具攻擊性，部分陳述內容乃屬事實，故實際構成侵權
    行為之天數僅六月二十八日、二十九日二天，非如原審所認
    自六月十八日至七月五日，長達十八天之久。又致遠管理學
    院校內網站並非一般社會大眾均會上網瀏覽，需進入財政金
    融系留言板始得見聞其內容，然原審所認精神損害賠償金竟
    高達上訴人即被告乙○○年收入之半數，金額顯屬過高，且
    上訴人即被告乙○○現無工作，此筆賠償金已構成經濟上負
    擔。在網路上之侵害行為，應於網路上回復即可，原審未予
    詳查，判命上訴人即被告乙○○於流通甚廣之中國時報、中
    華日報刊登道歉啟事，有違損害填補原則，實與比例原則不
    符。況登報道歉亦可能再度引起媒體大幅報導，此對上訴人
    即被告乙○○及上訴人即原告甲○○均非有利，不無斟酌餘
    地。如認確有登報必要，亦以六號字體為宜，其內容為「謹
    就本人於網路上出言不遜辱及甲○○老師一事，向張老師道
    歉，道歉人乙○○。」，至賠償金額則請求酌減為十萬元。
    爰請求斟酌上訴人即被告乙○○處境及努力與上訴人即原告
    甲○○達成和解等情，從輕裁量云云。並聲明：
    (1)原判決不利於上訴人乙○○部分均廢棄。
    (2)上開廢棄部分上訴人甲○○在第一審之訴駁回。(3)第一、
      二審訴訟費用由上訴人甲○○負擔。
三、兩造不爭執之事項：
  (一)上訴人即被告乙○○學歷為博士畢業，原係致遠管理學院財
    金系之系主任，現已辭去教職；上訴人即原告甲○○則為碩
    士畢業，現就讀博士班，具教育部審定合格之講師資格，曾
    為該校同系之專任教師。上訴人即被告乙○○確有於前揭時
    間，在不特定人得以見聞之該校網站留言板上，連續刊登「
    張FUCK老女人」、「好陰險狠毒的心喔！！！爛貨一個‥‥
    不配為人師表‥‥貝戈戈」、「甲○○老師不就是黑心老師
    」‥‥等足以毀損上訴人名譽之內容。
  (二)上訴人即被告乙○○連續公然侮辱人，業經臺灣臺南地方法
    院檢察署檢察官以九十四年度偵字第一二八０二號案提起公
    訴，並經原審法院以九十四年度易字第一一二九號判決，處
    拘役貳拾日，如易科罰金以銀元參佰元即新臺幣玖佰元折算
    壹日；又意圖散布於眾，散布文字指摘足以毀損他人名譽之
    事，處拘役參拾日，如易科罰金以銀元參佰元即新臺幣玖佰
    元折算壹日。應執行拘役肆拾日，如易科罰金以銀元參佰元
    即新臺幣玖佰元折算壹日在案。上訴人即被告乙○○對於上
    開判決結果並未上訴，惟上訴人即原告甲○○則以判決刑度
    過輕為由聲請檢察官上訴，經檢察官提起上訴後，嗣經本院
    於九十六年一月二十五日以九十五年度上易字第六二九號判
    決判處加重毀謗罪確定，而處拘役四十日，如易科罰金以銀
    元參佰元即新臺幣玖佰元折算壹日。另上訴人即原告甲○○
    因連續犯毀謗罪，亦經台灣台南地方法院檢察署以九十五年
    度偵字第一三八九號案提起公訴，並經原審法院以九十五年
    度易字第四六五號判決判處拘役貳拾日，如易科罰金，以新
    台幣玖佰元即銀元參佰元折算壹日。
  (三)兩造對於原審所調閱財產所得調件明細表內，所記載之兩造
    財產所得資料均不爭執。
四、兩造爭執之事項：
  (一)上訴人即被告乙○○上開行為是否已對上訴人即原告甲○○
    構成侵權行為，而應負損害賠償責任？
  (二)上訴人即被告乙○○應賠償上訴人即原告甲○○之金額為何
    ？
  (三)上訴人即原告甲○○得否請求上訴人即被告乙○○於中國時
    報、聯合報及中華日報刊登回復名譽之道歉啟事？又此登報
    行為是否屬必要？有無違反比例原則？
五、得心證之理由：
  (一)侵權行為部分：
  1.按因故意或過失，不法侵害他人之權利者，負損害賠償責任
    。不法侵害他人之身體、健康、名譽、自由、信用、隱私、
    貞操，或不法侵害其他人格法益而情節重大者，被害人雖非
    財產上之損害，亦得請求賠償相當之金額。其名譽被侵害者
    ，並得請求回復名譽之適當處分，民法第一百八十四條第一
    項前段、第一百九十五條第一項分別定有明文。次按侵權行
    為應具有違法性、行為人主觀上需有故意過失、他方當事人
    需受有損害且行為與損害間應具有因果關係等要件；又民法
    上名譽權之侵害非即與刑法之誹謗罪相同，「名譽」為個人
    在社會上享有一般人對其品德、聲望或信譽等所加之評價，
    屬於個人在社會上所受之價值判斷，因此名譽有無受損害，
    應以社會上對其評價是否貶損為斷。苟其行為足以使他人在
    社會上之評價受到貶損，不論其為故意或過失，均可構成侵
    權行為，其行為不以廣佈於社會為必要，僅使第三人知悉其
    事，亦足當之（最高法院九十年度台上字第一八一四號裁判
    、九十年台上字第六四六號判例意旨參照）。本件上訴人即
    被告乙○○自承其自九十四年六月十八日晚上十時五十九分
    許至同年七月五日晚上十時四十分許，在不特定人得以見聞
    之致遠管理學院網站留言板上，連續刊登上揭用詞不雅而具
    有侮辱上訴人即原告甲○○性質之留言，有前開網站留言板
    留言內容、網站留言板顯示完整IP位置可參，而該IP位置為
    上訴人即被告乙○○所使用，亦有中華電信公司所提供之IP
    用戶資料一份附於原審九十四年度易字第一一二九號刑事卷
    內可憑，足認上開網站留言板留言內容均為上訴人即被告乙
    ○○所為。
  2.上訴人即被告乙○○雖自承係因學生質疑上訴人即原告甲○
    ○考試評分不公，且上訴人即原告甲○○多次於課堂上批評
    上訴人即被告乙○○，始上網留言回應，惟否認有侵權行為
    事實，並指稱該評論內容均屬可受公評之事項等語。惟查，
    上訴人即被告乙○○因前開行為經本院以九十五年度上易字
    第六二九號判決判處加重毀謗罪確定，而處拘役四十日，如
    易科罰金以銀元參佰元即新臺幣玖佰元折算壹日等情，有上
    開判決書一份在卷可佐，其上開行為顯然具違法性。又上訴
    人即被告乙○○明知張貼於網站上之文字乃多數不特定人得
    以共見共聞，卻仍上網留言，亦顯示其具有故意，而上訴人
    即被告乙○○前揭留言導致同校師生對上訴人即原告甲○○
    誤解，且該系並因而對上訴人即原告甲○○不予續聘，已明
    顯貶損上訴人即原告甲○○聲譽，甚而影響社會上一般人對
    上訴人即原告甲○○之品德、聲望或信譽等所加之評價，上
    訴人即原告甲○○名譽顯然受有損害，其所受損害與上訴人
    即被告乙○○行為間又具有因果關係，則上訴人即被告乙○
    ○上開留言行為已對上訴人構成侵權行為，應屬無疑。又學
    校網站對外開放傳送學校訊息供人瀏覽，非侷限於系上師生
    始可得而知之，上訴人即被告乙○○辯稱僅系上師生始可得
    而知之，為不可採。上訴人即被告乙○○之行為對於上訴人
    即原告甲○○既構成侵權行為，依民法第一百八十四條第一
    項前段規定，上訴人即被告乙○○即應對上訴人即原告甲○
    ○負損害賠償責任，而依同法第一百九十五條第一項規定，
    上訴人即原告甲○○自得請求非財產上損害賠償，並得請求
    回復名譽之適當處分，上訴人即被告乙○○上揭所辯即不足
    採信。另上訴人即被告乙○○爰引最高法院九十三年度台上
    字第一九七九號判決，辯稱其所為不符合真實惡意原則云云
    ，因與本案無涉，自無可採。
  (二)非財產上損害部分：
    以人格權遭遇侵害，受有精神上之痛苦，而請求慰藉金之賠
    償，其核給之標準，須斟酌雙方之身分、資力與加害程度及
    其他各種情形核定相當之數額，且所謂「相當」，應以實際
    加害情形與其名譽影響是否重大及被害人之身分、地位與加
    害人之經濟情況等關係定之，有最高法院八十六年度台上字
    第三五三七號裁判可資參照。而名譽權為人格權之一種，其
    自應有適用，本件上訴人即被告乙○○為致遠管理學院財金
    系助理教授，並兼任系主任一職，每月薪資約新台幣七萬元
    ，其九十三年度所得額為新台幣一百八十一萬六千一百八十
    九元，九十四年度所得額為新台幣一百零四萬六千三百三十
    四元，名下有房屋一棟及土地七筆，目前尚負債新台幣四百
    八十五萬七千八百十元；上訴人即原告甲○○則為同系之專
    任教師，具有教育部審定合格之講師證書資格，現就讀國立
    中山大學企業管理學系博士班，其九十三年度所得額為新台
    幣八十七萬六千七百零四元，九十四年度所得額為新台幣七
    十一萬五千四百二十四元，名下有房屋二棟及土地一筆等情
    ，業經兩造陳明在卷，且有原審調閱之兩造稅務電子閘門財
    產所得調件明細表附卷可考（見原審卷第十一～二十一頁）
    ，則審酌上訴人即被告乙○○係因與上訴人即原告甲○○存
    有嫌隙，進而在該學系之留言板上傳送毀謗上訴人即原告甲
    ○○名譽之文字，其留言時間自九十四年六月十八日至同年
    七月五日止，共計長達十八日，所為留言篇數高達數十篇，
    雙方當事人之年齡、身分、地位、經濟能力、上訴人即原告
    甲○○所受傷害及其他一切情狀等，認上訴人即原告甲○○
    請求上訴人即被告乙○○賠償非財產上損害新台幣五十萬六
    千元為適當，逾此部分之請求尚有未合。上訴人即原告甲○
    ○主張上訴人即被告乙○○傳送毀謗其名譽之留言，實際上
    多達上百篇，且所受精神上損害非新台幣一百二十萬元所能
    彌補云云，未能舉證以實其說，其請求上訴人即被告乙○○
    應再給付新台幣六十九萬四千元，及自民國九十五年一月十
    日起至清償日止，按週年利率百分之五計算之利息，即屬無
    理由。上訴人即被告乙○○以實際侵害時間僅二日，所受侵
    害甚小等語置辯，亦與卷內證據不符，委無可採。
  (三)回復名譽部分：
    又回復名譽之適當處分，則係指該處分在客觀上足以回復被
    害人之名譽且屬必要者而言。加害人所為回復被害人名譽之
    行為，倘僅係其主觀上認為適當，仍難認已為回復名譽之適
    當處分。法院仍得依被害人之請求，命加害人為客觀上足以
    回復被害人名譽且屬必要之處分，亦經最高法院八十六年度
    台上字第三七０六號裁判闡明在案。上訴人即原告甲○○固
    主張上訴人即被告乙○○於學校網路散布妨害上訴人即原告
    甲○○名譽之文字，既經公開散布，自不限於僅在學校網路
    之流傳，故有在平面媒體刊登道歉啟事之必要，請求上訴人
    即被告乙○○應於中國時報、聯合報、中華日報任何一版，
    以黑色、標題三號字、內文五號字刊登如原判決附件所示「
    回復名譽啟事」一日云云。查上訴人即被告乙○○以匿名方
    式於致遠管理學院財金系之留言板，留言上述侮辱、誹謗上
    訴人名譽之文字，固為校內師生及任何校外人士，均得上網
    點選瀏覽，並經由網路散布、流傳，且篇幅達十餘篇，自有
    必要由上訴人即被告乙○○具名於平面媒體上刊登道歉啟事
    ，以回復上訴人名譽。惟中國時報及聯合報均為銷售量大、
    閱讀率甚高之平面媒體，而中華日報為地區性報紙，閱報者
    偏重南部地區，自有必要於中華日報刊登，故經衡酌上訴人
    即被告乙○○侵害上訴人名譽之手段、方式、時間及雙方資
    力等情，認由上訴人即被告乙○○於中國時報、中華日報任
    何一版，以黑色、標題三號字、內文五號字刊登如原判決附
    件所示「回復名譽啟事」一日，已足回復上訴人名譽，殊無
    再於聯合報上登載之必要，上訴人即原告甲○○前揭請求，
    自非正當。另上訴人即被告乙○○以網路上之侵害，應以網
    路刊登道歉啟事方式回復名譽，如以登報方式為之，顯與損
    害填補原則及比例原則不符等語置辯，然現今社會中平面媒
    體閱讀者仍多於網路閱讀者，若僅於網路上刊登道歉啟事，
    其回復名譽之效果自不若平面媒體來得迅速有效，故上訴人
    即被告乙○○上開所辯，殊不足採。至回復名譽之適當方式
    ，本應由法院依個案認定，非由加害人主觀認定，自不因與
    加害人主觀認定不符而違反比例原則，上訴人即被告乙○○
    上開所辯，亦非可採。
六、綜上所述，上訴人即原告甲○○依侵權行為之法律關係，請
    求上訴人即被告乙○○給付新台幣五十萬六千元之非財產上
    損害賠償，及自九十五年一月十日起至清償日止，按週年利
    率百分之五計算之利息，並應於中國時報、中華日報任何一
    版，以黑色、標題三號字、內文五號字刊登如原判決附件所
    示「回復名譽啟事」一日，為有理由，應予准許，逾此部分
    為無理由，應予駁回。原審就前揭應准許部份為上訴人即原
    告勝訴之判決，就超過上開應准許部分為上訴人敗訴之判決
    ，經核並無不合。兩造上訴人分就其敗訴部分上訴，並仍執
    前詞，指摘原判決不當，求予廢棄改判分別如上訴聲明之所
    示，為無理由，均應予駁回。
七、本件事証已臻明確，兩造其餘主張、陳述及所提之證據，經
    審酌後認於本院之心證及判決結果已無影響，均無庸再予一
    一論述，併予敘明。
八、據上論結，本件兩造之上訴，均為無理由，依民事訴訟法第
    四百四十九條第一項、第七十八條，判決如主文。
中　　華　　民　　國　　96　　年　　5 　　月　　 8　　日
                  民事第四庭    審判長法　官　  王惠一
                                      法　官　  王浦傑
                                      法　官　  蘇重信
上為正本係照原本作成。
如對本判決上訴，須於判決送達後20日內向本院提出上訴狀，未
表明上訴理由者，應於上訴後20日內，向本院提出理由書（須附
繕本）。依法須繳納裁判費並應委任律師為訴訟代理人，始得上
訴。
中　　華　　民　　國　　96　　年　　5 　　月　　8 　　日
                                      書記官    黃文生
【附記】
民事訴訟法第466條之1：
(1)對於第二審判決上訴，上訴人應委任律師為訴訟代理人。但上
  訴人或其法定代理人具有律師資格者，不在此限。
(2)上訴人之配偶、三親等內之血親、二親等內之姻親，或上訴人
  為法人、中央或地方機關時，其所屬專任人員具有律師資格並
  經法院認為適當者，亦得為第三審訴訟代理人。
民事訴訟法第466條之2：
上訴人無資力委任訴訟代理人者，得依訴訟救助之規定，聲請第
三審法院為之選任律師為其訴訟代理人。
